【裁判字號】    99,苗簡,315
【裁判日期】    991022
【裁判案由】    確認土地租賃關係存在
【裁判全文】
臺灣苗栗地方法院民事簡易判決         99年度苗簡字第315號
原      告  辛○○
被      告  庚○○
訴訟代理人  徐正安律師
複  代理人  甲○○
被      告  丙○○
            戊○○
            己○○
            壬○○○
            乙○○○
兼上列五人
訴訟代理人  丁○○
上列當事人間確認租賃關係存在事件，本院於99年10月6 日言詞
辯論終結，判決如下：
    主  文
原告之訴駁回。
訴訟費用由原告負擔。
    事實及理由
一、按訴狀送達後，原告不得將原訴變更或追加他訴，但該訴訟
    標的對於數人必須合一確定時，追加其原非當事人之人為當
    事人者，不在此限，民事訴訟法第255 條第5 款定有明文。
    本件原告前向訴外人黃欽竹承租坐落苗栗縣三灣鄉○○○段
    273-13、273-14地號土地（下稱系爭土地），嗣黃欽竹於民
    國98年7 月1 日死亡，應由其全體繼承人繼承租約權利。而
    原告起訴時僅以庚○○一人（即黃欽竹之繼承人之一）為被
    告，嗣原告於訴訟進行中追加其他繼承人即丙○○、戊○○
    、己○○、壬○○○、乙○○○、丁○○為被告，核與民事
    訴訟法第255 條第1 項第5 款之規定相符，應予准許。
二、原告主張：原告前向被告之被繼承人黃欽竹承租系爭土地，
    租期自83年12月起至87年11月30日止，於92年2 月12日將租
    期延至93年11月30日止，於95年10月3 日再將租期延展至97
    年11月30日止。上開租期屆至後，原告仍繼續使用系爭土地
    ，然黃竹欽並未為反對之表示，依民法第451 條規定，已視
    為有不定期租賃關係存在。嗣黃欽竹於98年7 月1 日死亡，
    其子被告庚○○雖於98年12月22日發存證信函予原告，表示
    欲依民法第440 條第1 項終止不定期租賃關係，惟被告庚○
    ○並未依規定先定相當期限催告原告支付租金，應不生終止
    效力。又原告已於98年12月14日將96年至98年間之租金，以
    開立面額新臺幣（下同）126,000 元之支票一紙寄交被告庚
    ○○收執。系爭租賃關係既已轉為不定期租賃關係，被告均
    為黃欽竹之法定繼承人，自應繼承黃欽竹於該不定期租賃關
    係之權利義務，除有符合法定終止事由外，不得任意終止契
    約。詎被告庚○○除否認系爭租賃契約存在外，曾請人挖掘
    原告種植於系爭土地上之肉桂樹，遭原告當場查獲，提起刑
    事告訴，是原告自有必要提起本件確認訴訟以保障權益。並
    聲明：確認原告與被告間就系爭土地有不定期租賃關係存在
    。
三、被告則均以：被告之被繼承人黃欽竹於系爭租約到期後，曾
    以存證信函通知原告表示反對繼續出租系爭土地。既然黃欽
    竹已於生前表示反對繼續出租系爭土地，已生反對續租之效
    力，本件租賃關係到期後已終止，兩造間並無不定期租賃契
    約關係存在，無民法第451 條之適用。且因被告庚○○於98
    年間挖取原告在系爭土地上種植之樹木，經原告提出竊盜刑
    事告訴，嗣後雖經臺灣苗栗地方法院檢察署檢察官為不起訴
    處分（99年度偵字第1003號），然兩造業已鬧僵，被告亦不
    願將系爭土地繼續出租與原告，兩造亦無成立不定期租賃關
    係之餘地等語，資為抗辯。並聲明：原告之訴駁回。
四、按確認法律關係之訴，非原告有即受確認判決之法律上利益
    者，不得提起之，民事訴訟法第247 條第1 項定有明文。又
    所謂即受確認判決之法律上利益，係指法律關係之存否不明
    確，原告主觀上認其在法律上之地位有不安之狀態存在，且
    此種不安之狀態，能以確認判決將之除去者而言，若縱經法
    院判決確認，亦不能除去其不安之狀態者，即難認有受確認
    判決之法律上利益，最高法院52年台上字第1240號著有判例
    足參。本件原告主張兩造間就系爭土地有不定期租賃關係存
    在，然為被告所否認，則兩造間就系爭租賃關係是否繼續存
    在一情不明，原告之法律上地位有不安之狀態存在，且此種
    狀態得經法院以確認判決將之除去，準此原告提起本件確認
    之訴，應認有即受確認判決之法律上利益。
五、原告主張其前向被告之被繼承人黃欽竹承租系爭土地，租期
    自83年12月起至87年11月30日止，於92年2 月12日將租期延
    至93年11月30日止，於95年10月3 日再將租期延展至97年11
    月30日止等情，業據其提出系爭租約契約書、土地登記謄本
    等件為證，並為被告所不爭執，堪信為真實。惟原告主張其
    於系爭租約到期（即97年11月30日）後仍繼續使用承租土地
    ，黃欽竹未為反對之表示，依法系爭租約視為不定期限租約
    云云，則為被告所否認，並以前詞置辯。按租賃期限屆滿後
    ，承租人仍為租賃物之使用收益，而出租人不即表示反對之
    意思者，視為以不定期限繼續契約，民法第451 條定有明文
    。而上開條文所謂「不即表示反對之意思」，係指一般交易
    觀念所認為相當之時期內，不表示反對之意思而言，此項意
    思表示亦不必以明示之方法為之（最高法院37年台上字第82
    88號判例意旨參照）。經查，本件係定有期限之租賃契約，
    於97年11月30日屆期，原出租人黃欽竹於租約到期後之98年
    2 月3 日以存證信函通知原告租期已屆滿，原告應將土地回
    復原狀並返還等語，此有存證信函及收件人回執附於臺灣苗
    栗地方法院檢察署99年度偵字第1003號卷可稽（第76-77 頁
    ）。原告亦當庭承認有收受上開存證信函（見本院卷第122
    頁）。觀之上開存證信函內容，足以認定原出租人黃欽竹於
    系爭租約到期後為反對續租之意思。雖黃欽竹表示反對之意
    思距離租期屆滿之日已有2 個月餘，惟查本件租賃契約之租
    金係以「年」為單位計算，且參酌租賃雙方曾約定如欲終止
    租約，應於三個月前先行通知（見系爭租約第3 、4 條約定
    ），是在一般交易觀念上，應認為本件出租人於租約到期後
    三個月內表示反對續租，尚符合已於相當時期內為反對之表
    示。準此，即無從成立民法第451 條規定之不定期繼續租約
    。原告主張依民法第451 條規定兩造間成立不定期租約云云
    ，即無可採，其求為確認兩造間就系爭土地有不定期租賃關
    係存在，即無理由，不應准許。
六、本件事證已臻明確，兩造其餘攻擊防禦方法及未經援用之證
    據，經本院審酌後認為均不足以影響判決結果，爰不逐一論
    述，附此敘明。
七、訴訟費用負擔之依據：民事訴訟法第78條。
中    華    民    國    99    年    10    月    22    日
                    苗栗簡易庭法  官  楊中琪
以上正本係照原本作成。
如對本判決上訴，須於判決送達後20日內向本院提出上訴狀。
如委任律師提起上訴者，應一併繳納上訴審裁判費。
                              書記官  李曉君
中    華    民    國    99    年    10    月    22    日

司法院資訊處製作；財團法人民間司法改革基金會備份。
